臺灣板橋地方法院民事判決　　　　　　100年度重訴字第235號
原　　　告　李嘉聆即王美玉之.
訴訟代理人　羅凱正律師
被　　　告　李聖文
訴訟代理人　黃金源律師
上列當事人間請求返還不當得利等事件，經本院於民國100 年9
月23日言詞辯論終結，判決如下：
    主  文
被告應給付王美玉之全體繼承人（即李嘉聆；身分證字號：Ｚ000
000000號、李聖文；身分證字號：Ｚ000000000號）新台幣壹佰貳
拾萬柒仟陸佰貳拾元及自民國一百年二月五日起至清償日止，按
週年利率百分之五計算之利息。
原告其餘之訴駁回。
訴訟費用由被告負擔十分之二，餘由原告負擔。
本判決第一項於原告以新台幣肆拾萬貳仟伍佰肆拾元供擔保後，
得假執行。但被告如以新臺幣壹佰貳拾萬柒仟陸佰貳拾元為原告
預供擔保，得免為假執行。
原告其餘假執行之聲請駁回。
    事實及理由
壹、程序方面：
    按當事人於訴訟繫屬中死亡者，訴訟程序在有繼承人、遺產
    管理人或其他依法令應續行訴訟之人承受訴訟以前當然停止
    ，依法應由法定續行訴訟之人承受訴訟，此觀民事訴訟法第
    168 條、第175 條之規定自明。本件原告王美玉於民國100
    年1 月13日提起本件訴訟後之100 年3 月23日死亡，其全體
    繼承人為李嘉聆及本件被告李聖文，是本件僅由李嘉聆於10
    0 年6 月13日具狀聲明承受訴訟，即無不合（最高法院63年
    度第4 次民庭庭推總會議決議(三)參照），核先敘明。
貳、實體方面：
一、原告主張：被告為王美玉之子，王美玉於99年7 月21日因急
    性腦中風及乳房惡性腫瘤等病症，緊急入住國立台灣大學醫
    學院附設醫院（下稱台大醫院）之加護病房，至99年8 月20
    日止，仍處於昏迷狀態、意識不清、無法行動且無法說話。
    詎料，被告於王美玉入住加護病房後不到二星期內，竟不思
    善盡為人子女對於母親應負擔之扶養照顧義務，利用王美玉
    無法自行管理金融帳戶之機會，私自竊取王美玉置放於住所
    （即新北市三重區○○○路○段35巷20號4 樓，與被告同住
    所）之國泰世華商業銀行（下稱國泰世華銀行）北三重分行
    （帳號000000000000）之存摺、取款印章及國民身份證，且
    未經王美玉之同意，擅自於99年7 月30日解除王美玉於國泰
    世華銀行之定期存款後，併同前揭金融帳戶之活期存款，盜
    領金額合計新台幣（下同）2,626,939 元，匯入被告個人開
    立之國泰世華銀行重新分行帳戶（帳號：000000000000），
    隨即以該提領之銀行存款清償其個人向國泰世華銀行之借款
    ，致使王美玉受有2,626,939 元之損害。抑且，被告未經王
    美玉之授權或同意，竟於99年8 月5 日擅自將原屬於王美玉
    所有，坐落於新北市○○區○○段792 地號土地（權利範圍
    ：224/2,250 ）及其上建號355 號（門牌號碼：新北市三重
    區○○○路○段35巷20號4 樓，權利範圍為全部）建物（下
    稱系爭不動產），私自以贈與名義辦理所有權移轉登記於被
    告名下，已侵害王美玉對於系爭不動產之所有權，造成王美
    玉損害。是有關被告未經王美玉同意，領取銀行存款部分，
    原告依民法第179 條不當得利返還請求權、同法第184 條第
    1 項前段、後段之侵權行為損害賠償請求權，請求被告將上
    開款項返還王美玉之全體繼承人（即原告李嘉聆與被告李聖
    文）。另有關被告未經王美玉同意辦理系爭不動產之移轉登
    記部分，原告依民法第179 條之不當得利返還請求權、民法
    第184 條第1 項前段、後段之侵權行為損害賠償請求權、民
    法第767 條第1 項前段所有物返還請求權，請求被告塗銷系
    爭不動產之所有權移轉登記等語。並聲明：(一)被告應給付王
    美玉之全體繼承人2,626,939 元，及自起訴狀繕本送達翌日
    起至清償日止按年息5%計算之利息。(二)被告應將系爭不動產
    於99年8 月5 日以贈與為原因所為之所有權移轉登記予以塗
    銷。(三)第(一)項聲明原告願供擔保，請准宣告假執行。
二、被告則抗辯：
  (一)被告之父親李榮宗係於85年3 月11日死亡，當時李榮宗之遺
    產即由被告之母親王美玉作主決定，由被告於85年6 月6 日
    以繼承登記為新北市○○區○○段769-5 、772-7 、773-5
    地號土地所有權人及其上門牌號碼：新北市○○區○○路2
    段165 號5 樓建物之所有權人。李榮宗於85年3 月11日死亡
    之後，於87年間，被告之姊即原告李嘉聆在台北市士林高商
    夜間部唸書，所以白天在家無所事事，王美玉即規勸原告李
    嘉聆應外出工作，分擔家計，未料原告李嘉聆卻因而賭氣離
    家出走，且自己一人居住在外面，從此原告李嘉聆即未與王
    美玉及被告共同居住及生活，有多年失去聯絡，而且原告李
    嘉聆對王美玉也非常不孝順，甚至連農曆春節期間都沒有回
    家與王美玉團聚過年，更未曾提供任何生活費用給王美玉，
    直到93年間才開始與王美玉有所聯繫，但仍然沒有返回家中
    與王美玉及被告共同居住及生活，而且很少回家探望王美玉
    ，與王美玉間之母女感情非常疏遠，原告李嘉聆在王美玉因
    腦部梗塞性中風、乳房惡性腫瘤，於99年7 月20日意識改變
    ，在台大醫院急診住院治療之前，雖然偶爾曾返家探望王美
    玉，但原告李嘉聆每次都向王美玉吵著分財產之事，導致原
    告李嘉聆與王美玉都因爭吵，以致不歡而散，原告李嘉聆絕
    對不是在王美玉中風昏迷後及與被告有法律訴訟之後，才暫
    時搬離住家，而且原告李嘉聆也沒有每星期固定前往台大醫
    院，或返回家中探視及照顧王美玉，原告李嘉聆對王美玉非
    常不孝順，非但未支付任何有關王美玉之醫療費用、看護費
    用、印尼女傭薪資，甚至王美玉於100 年3 月23日死亡，原
    告李嘉聆也未支付任何之喪葬費用，王美玉之喪葬費用全部
    由被告一人獨自負責承擔，顯見原告李嘉聆的確是非常不孝
    順，王美玉之胞弟王永博、王永安及弟媳李甘三人都知悉甚
    詳。
  (二)王美玉早在99年初時，即決定要將系爭不動產申辦贈與登記
    給被告所有，而且王美玉也曾分別告知其母親王林碧雲、胞
    弟王永博、王永安及弟媳李甘四人。另外王美玉於99年7 月
    初時，即親口交待被告，若那天其身體健康狀況變差，要被
    告將王美玉在國泰世華銀行北三重分行，存款帳號：000000
    000000之活期儲蓄存款，併同其在國泰世華銀行北三重分行
    之定期存款全部提領，並將全部提領金額先清償被告所欠國
    泰世華銀行重新分行之借款，剩下之金額即作為王美玉之日
    常生活費用支出，有關王美玉上述之活期儲蓄存款及定期存
    款之詳細實際情形，王美玉也曾親口告知其胞弟王永博、王
    永安及弟媳李甘三人。然原告李嘉聆卻完全為了貪圖王美玉
    之財產（不動產及現金），才會於99年8 月3 日具狀向法院
    為監護宣告聲請，而且原告李嘉聆當時所提王美玉之戶籍謄
    本，即故意疏漏被告之戶籍資料，尤其原告李嘉聆又故意不
    遵照法院公函檢具被告之戶籍資料，實屬不該。而且原告李
    嘉聆深怕被告於99年9 月6 日上午10時鑑定當日到場，會陳
    述事實真相，對原告李嘉聆監護宣告聲請造成不利之結果，
    所以原告李嘉聆根本未於99年9 月6 日之前告知被告有關對
    王美玉監護宣告聲請及鑑定之事，更不可能於鑑定當日偕同
    被告到庭。原告李嘉聆完全是瞞著被告以一手遮天及擅自具
    狀進行王美玉監護宣告聲請之事，其動機及目的，實令被告
    無法接受及容忍，更未想到原告李嘉聆為想貪圖分得王美玉
    之財產（不動產及現金），竟於100 年1 月12日擅自以王美
    玉之名義具狀提起本件訴訟，原告李嘉聆所為，完全是有違
    王美玉之真正本意。原告李嘉聆主張之事實，完全是子虛烏
    有，因此被告全部皆無法予以承認。
  (三)原告李嘉聆主張之事實，完全與事實不符，因此就有爭執部
    分，分別敘述之：
  1.王美玉因腦部梗塞性中風、乳房惡性腫瘤，於99年7 月20日
    意識改變，在台大醫院急診住院治療及出院後定期前往台大
    醫院追縱治療，以及至宏仁醫院門診治療，非但都係由被告
    一人獨自完全照顧王美玉，而且全部之醫療費用也是由被告
    一人全部負擔，反而係原告李嘉聆直到王美玉於100 年3 月
    23日死亡為止，非但從未分擔照顧王美玉一天或一夜，更未
    分擔支付王美玉之任何醫療費用。
  2.王美玉在國泰世華銀行北三重分行，存款帳號：0000000000
    00之活期儲蓄存款存摺、取款印鑑章及國民身分證，以及原
    告在國泰世華銀行北三重分行之定期存款單，王美玉早在99
    年7 月20日之前即全部交由被告保管，而且要如何處理提領
    存款之事，王美玉也都詳細一一交待被告，所以被告所有處
    理提領存款之一切行為，完全是符合王美玉之真正本意。
  3.王美玉因於98年間時即罹患乳房惡性腫瘤，而且內心非常清
    楚，原告李嘉聆一直心存非份之想，希望分得財產，所以王
    美玉早在99年初時，即決定要將系爭不動產申辦贈與登記給
    被告所有，因此被告將本屬王美玉之系爭不動產，於99年8
    月5 日以贈與登記歸屬被告為所有權人，絕對沒有侵害王美
    玉之系爭不動產所有權。
  (四)有關原告李嘉聆主張被告未經王美玉同意，領取銀行存款部
    分，原告李嘉聆依民法第179 條之不當得利返還請求權及民
    法第184 條第1 項前段、後段之侵權行為損害賠償請求權請
    求，由於原告李嘉聆之主張與事實完全不符，所以其請求權
    之基礎非但不能成立，而且也無理由。有關被告未經王美玉
    同意移轉登記系爭不動產部分，原告依民法第179 條之不當
    得利返還請求權及民法第184 條第1 項前段、後段之侵權行
    為損害賠償請求權以及民法第767 條之物上請求權請求，因
    為原告李嘉聆莫須有之主張與真實不符，所以其請求權之基
    礎非但不能成立，而且實無理由。
  (五)答辯聲明：
  1.原告之訴及假執行之聲請均駁回。
  2.如為不利於被告之判決，被告願供擔保，請准免為假執行。
三、兩造不爭執事項：
  (一)原告李嘉聆與被告李聖文為姊弟，其等之母親為王美玉。王
    美玉於100 年3 月23日死亡，原告李嘉聆及被告李聖文為王
    美玉之全體繼承人，並有王美玉之死亡證明書影本、王美玉
    、李嘉聆、李聖文之戶籍謄本各1 份附卷可稽（見本院重訴
    字卷第66、69、72、73頁）。
  (二)王美玉生前因急性腦中風及乳房惡性腫瘤，於99年7 月21日
    至台大醫院神經科加護病房住院，99年8 月2 日轉入該院腫
    瘤科病房繼續治療，依台大醫院99年8 月20日出具之診斷證
    明書記載，王美玉當時昏迷指數為動眼（E ）兩分，運動（
    M ）四分，語言（V ）兩分，至99年8 月20日為止，仍然無
    法行動且無法說話，且仍在住院中。並有該院99年8 月20日
    診斷證明書影本1 紙附卷可稽（見本院司重調字卷第11頁）
    。
  (三)王美玉生前於國泰世華銀行北三重分行之定期存款10筆，於
    99年7 月30日經被告辦理中途解約，被告並連同其提領自王
    美玉於該行活期儲蓄存款帳戶內之存款，將上開存款合計2,
    626,939 元於99年7 月30日以王美玉名義轉帳匯入被告個人
    於國泰世華銀行重新分行之帳戶內，並有王美玉於國泰世華
    銀行北三重分行（帳號000000000000）之存摺封面影本1紙
    、國泰世華銀行定存銷戶憑證影本10紙、存款帳務類歷史資
    料交易明細1 紙、國泰世華銀行取款憑證影本1 紙、國泰世
    華銀行北三重分行以100 年5 月18日（100 ）國世華銀北三
    重字第0390010000337 號函檢送本院之王美玉於該行存款資
    料1 份、國泰世華銀行重新分行以100 年7 月1 日國世重新
    字第1000000076號函檢送本院之取款憑證影本1 紙附卷可稽
    （見本院司重調字卷第12至18頁、重訴字卷第48至50頁、第
    86、87頁）。
  (四)被告前於93年間，曾以其所有坐落新北市○○區○○段769-
    5 、772-7 、773-5 地號土地（應有部分均1/5 ），及其上
    建號5779號，門牌號碼：新北市○○區○○路2 段165 號5
    樓建物全部為擔保，設定最高限額216 萬元之抵押權予國泰
    世華銀行，向國泰世華銀行借款。嗣於99年9 月5 日，被告
    以前開提領自王美玉銀行帳戶內之款項其中1,419,319 元，
    用以清償上開對國泰世華銀行之借款而結清上開抵押債務，
    並有上開土地及建物登記謄本影本各1 份、國泰世華銀行重
    新分行以100 年9 月9 日國世重新字第1000000104號函檢送
    本院之貸款契約書影本、本票影本、授權書影本各2 份、切
    結書影本1 份、他項權利證明書影本1 份、抵押權設定契約
    書影本1 份、取款憑證影本2 紙、內部憑證影本2 紙、還款
    憑條影本2 紙附卷可稽（見本院重訴字卷第39至44頁、第20
    5 至238 頁）。
  (五)王美玉生前所有之系爭不動產，經被告於99年8 月5 日以贈
    與為原因，辦理所有權移轉登記至被告名下，並有系爭不動
    產登記謄本影本各1 份、新北市三重地政事務所以100 年5
    月17日新北重地登字第1000007263號函檢送本院之登記申請
    書、所有權贈與移轉契約書、所有權狀等件影本附卷可稽（
    見本院司重調字卷第20、21頁、重訴字卷第53至60頁）。
四、就原告請求被告應給付王美玉之全體繼承人2,626,939 元部
    分：
  (一)原告主張：被告提領王美玉於國泰世華銀行北三重分行之定
    期存款與活期存款合計2,626,939 元，並於99年7 月30日轉
    帳匯入被告個人於國泰世華銀行重新分行之帳戶內，用以清
    償被告積欠國泰世華銀行之借款債務之行為，並未經過王美
    玉之同意等語。被告則抗辯：王美玉於國泰世華銀行北三重
    分行之活期儲蓄存款存摺、定期存款單、取款印鑑章及國民
    身分證，早在99年7 月20日之前即全部交由被告保管，且要
    如何處理提領存款之事，王美玉也都詳細交待被告，被告所
    有處理提領存款之行為，均符合王美玉之本意等語。
  (二)查王美玉生前因急性腦中風及乳房惡性腫瘤，於99年7 月21
    日即已於台大醫院神經科加護病房住院，迄99年8 月20日仍
    然無法行動且無法說話，已如前述。是被告辯稱其於上開期
    間將王美玉前開定期存款辦理中途解約、提領王美玉活期存
    款、辦理轉帳至其個人帳戶、用以清償其各人之借款之行為
    ，均符合王美玉之本意等情，既為原告所否認，即應由被告
    就其所辯負舉證之責。
  (三)經查：被告於99年7月30日將提領自王美玉之前開銀行存款
    合計2,626,939 元，以王美玉名義轉帳匯入其個人之銀行帳
    戶，其中1,419,319 元係用以清償被告向國泰世華銀行之抵
    押貸款，已如前述。至於餘款1,207,620 元（2,626,939 元
    －1,419,319 元＝1,207,620 元）則仍存放於被告前開個人
    之銀行帳戶內，此為被告所陳（見本院重訴字卷第140 頁）
    。而證人即王美玉之弟媳李甘於本件100 年7 月15日言詞辯
    論期日到庭證稱：「（問：你平常住在何處？）新竹。」、
    「（問：是否常常到王美玉的家中？）有的，有時候王美玉
    會到我新竹家中，有時候我一個禮拜去一次，我們都有往來
    。」、「（問：最近一次到王美玉家中是何時？）去年七月
    的時候，當時王美玉還清楚，約在他發病前的一個禮拜。我
    去年七月的時候過去是因為王美玉要跟我講一些事情，這是
    王美玉叫我跟我先生過去找他的，說要正式跟我們講一些事
    情。」、「（問：講什麼事情？）就是講房屋跟錢的事情，
    跟我講說永安北路王美玉現在住的房子要過戶給被告李聖文
    ，因為房屋所有權狀是在王永河大伯那邊，王美玉已經叫大
    伯把權狀拿回來還給她，且我大伯也已經還給王美玉，所以
    要叫被告李聖文去過戶，我去找王美玉的時候，權狀已經拿
    回來。」、「（問：她有說為何房子要給被告？）因為王美
    玉發現她胸部又有長瘤，她怕以後他過世後，房子還有貸款
    還沒有還清，她如果發病死亡後，被告要負擔貸款又要上班
    會很累，所以王美玉想說退掉勞保，把所有的錢都聚在一起
    還有被告所賺的錢也在王美玉那邊是定存，王美玉說上開的
    那些錢要拿去還貸款，我先生當時有問他說，如果還完之後
    是否還有錢，王美玉說還完還有100 多萬元，王美玉說如果
    她還活著，那100 多萬就是要拿來養病還有生活，如果死亡
    的話，這100 多萬就是留下來的。」、「（問：是否有說這
    100 多萬如何處理？）她是說如果他的女兒表現乖的話，可
    以分一點給她。這就是七月間的時候王美玉跟我說的，房子
    就是說要過戶給被告。」、「（問：王美玉講到錢的部分就
    是你剛剛上開的陳述？）是的。王美玉有幫原告保險，王美
    玉說如果100 多萬沒有給原告的話，原告還是可以領到保險
    金160 萬元左右。」、... 「（問：證人剛剛陳述有說到剩
    餘100 多萬元，是否有說剩餘的100 多萬要放到何人戶頭？
    王美玉是否有跟你說到100 多萬元的部分？）沒有，不曉得
    。」等語（見本院重訴字卷第138 至139 頁）。另王美玉之
    弟即證人李甘之夫王永博於本院99年度監字第739 號改定監
    護人事件，則到庭證稱：「（問：在王美玉中風之前，你是
    否有常常來台北？）有。大約一個禮拜2 、3 次。」、「（
    問：你是當天來回，還是住他們家？）我實際上是住在新竹
    ，所以我當天來回。」、「（問：王美玉中風之前，都是和
    誰一起居住？）都是和聲請人（即本件被告李聖文）住。」
    、「﹝問：相對人（即本件原告李嘉聆）是否有與王美玉同
    住嗎？﹞我十多年來去我姊姊即王美玉處，都沒有看過相對
    人，我姊姊還跟我說相對人出生之後，都沒有叫過我幾次媽
    媽，說相對人回來的話，就吵著要跟我分財產，每次回來都
    在吵架。我姊姊的錢都是他跟他兒子一起賺得。」、「（問
    ：聲請人在做什麼工作？）他是在卡拉OK擔任服務生的工作
    。」、「（問：你知道王美玉名下的房屋在王美玉中風之後
    ，移轉至聲請人名下，你是否知道這件事情？）我知道，在
    我姊姊中風之前，他有跟我說，他現金有2 百多萬，說要拿
    給聲請人還貸款1 百多萬，還完貸款還有1 百多萬現金，說
    他身體不好，要寄放在他兒子即聲請人那邊。」、「（問：
    他中風之前多久跟你說得剛才這件事情？）大約是去年4 、
    5 月他跟我說的。」、「（問：為什麼那時候沒有去辦？）
    因為我有叫聲請人趕快去辦，但是聲請人在工作，沒有在急
    的。另外，當天我姊姊也有說他的房屋也都要給聲請人。我
    姊姊名下有2 間房子，不過其中一棟房子，是聲請人的父親
    及我姊姊一起購置，在聲請人父親尚未去世之前，就已經過
    戶給聲請人。」等語（見本院99年度監字第739 號卷第182
    至183 頁）。是依上開證人之證言，可證王美玉生前確有以
    其於銀行之存款為被告清償銀行貸款之意，惟就清償貸款後
    之餘款1,207,620 元，依上開證人之證言，王美玉並無表示
    要全部贈與原告，亦無明確表示要提領出來存入被告個人之
    銀行帳戶內。
  (三)因此，被告提領王美玉之銀行存款用以清償其上開銀行貸款
    1,419,319 元部分，既係基於王美玉之同意，即非無法律上
    原因而受利益，而無不當得利可言，亦非故意或過失不法侵
    害王美玉之權利，或故意以背於善良風俗之方法加損害於王
    美玉之侵權行為。然就被告提領王美玉剩餘之存款1,207,62
    0 元存入其個人之銀行帳戶部分，被告既未能舉證證明係經
    王美玉之同意或授權，即難謂非無法律上之原因而受利益，
    致王美玉受損害，亦可認係故意不法侵害王美玉權利之侵權
    行為。是原告為王美玉之繼承人及承受本件訴訟之人，其依
    民法第179 條、第184 條第1 項前段規定，請求被告應給付
    1,207,620 元予王美玉之全體繼承人（即原告李嘉聆與被告
    李聖文），即屬有據。
五、就原告請求被告應將系爭不動產於99年8 月5 日以贈與為原
    因所為之所有權移轉登記予以塗銷部分：
  (一)原告主張：被告於99年8 月5 日將王美玉所有之系爭不動產
    ，以贈與為原因，辦理所有權移轉登記於被告名下，並未經
    王美玉之同意一節，為被告所否認，辯稱王美玉於99年初即
    已決定將系爭不動產辦理贈與登記予被告等語。
  (二)經查：原告聲請傳喚之證人即王美玉之弟王永河於本件100
    年8 月26日言詞辯論期日到庭證稱：「（問：王美玉是妳的
    姐姐？）是的。」、「（問：他生前住的永安北路四樓的房
    子是在你家附近？）是的。在我家對面。」、「（問：永安
    北路的房子是何人所有？）王美玉的名字。王美玉購買的。
    」、「（問：永安北路的房子權狀本來放在你那邊？）權狀
    跟保單在王美玉過世之前約五、六年就一直放在我這邊。」
    、「（問：為何放在你這邊？）因為他怕丟掉且王美玉不認
    識字。」、「（問：王美玉他生前是否有提到他過世之後房
    子如何處理？）王美玉97年間常常到我這邊吃飯，王美玉有
    說他之後慢一點要過戶給被告。」、「（問：為何要跟你提
    要如何處理房子的事情？）我們是在九十七年間吃飯聊天的
    時候提到的，且有說慢一點要把房子過戶給被告，至於為何
    要登記給被告他沒有說，也沒有說慢一點是什麼時候。」、
    「（問：後來權狀是否有交還給王美玉？）王美玉在99年，
    實際月份我忘記了應該是下半年，王美玉打電話給我，要我
    把權狀拿過去給他。」、「（問：是否有說為何要把權狀拿
    過去給他？）王美玉打電話給我要我拿過去，我就拿過去，
    沒有說原因。」、「（問：是自己拿過去？）是的。」、「
    （問：拿過去之後，當面交給王美玉？）我拿過去以後，王
    美玉就叫我直接拿給被告，當時被告也在旁邊，我是拿到永
    安北路的家中給王美玉的。王美玉請我拿給被告的時候，王
    美玉沒有說什麼，拿給被告之後我就直接回家，我也沒有問
    王美玉原因。」、「（問：王美玉請你拿權狀給他的時候，
    你們是否有爭執？為何什麼事情？）有的，王美玉跟我當時
    鬧的不愉快，當時是因為我們南部的財產，王美玉講我如何
    如何，所以我們兩個人當時有爭執。」、「（問：這個爭執
    的狀況持續多久？）沒多久，但大約爭執不到幾個月，應該
    只有幾個禮拜，我拿權狀給王美玉之後大約一個多月才發生
    我跟他爭執的事情。」、「（問：剛剛證人李珠稱你有去
    找過他，有提到被告跟你下跪的事情？是為了什麼事情下跪
    ？被告是否有跟你下跪，是否有跟你說要作證什麼事情？）
    被告是找我作證，證明權狀是放在我這邊，被告沒有跟我下
    跪，只是跟我說要我作證權狀放在那裡的事情，並沒有要我
    作證其它事情。」、「（問：原告是否有找你作證？）原告
    有來我家裡，但是我出門不在家裡，但是家人有告訴我原告
    有來我家。」、「（問：你的家人是否有轉告你原告找你何
    事？）沒有。」、「（問：你是否去找過證人李珠，並且
    說被告有跟你下跪的事情？）我沒有說被告有下跪，我只是
    去找證人李珠說被告有來找我，要我作證，讓我很難做人
    。」、「（問：為何你會覺得難做人？）因為兩造都是我姐
    姐的小孩，我真的很難做人。」、「（問：你稱你跟你姐姐
    住的很近，請問證人是否知道原告在王美玉生病之前有無住
    在一起？）有住在一起，但是後來搬走，但是不知道原告何
    時搬走，為何搬走我也不清楚。搬走多長時間我也不知道。
    」、「（問：王美玉叫你把權狀拿給王美玉的時間是否記得
    ？）應該差不多是在99年的3 、4 、5 、6 月中間。」等語
    （見本院重訴字卷第188 頁反面至第190 頁）。另證人即王
    美玉之母親王林碧雲亦到庭證稱：「（問：王美玉是你的女
    兒？她住在哪裡是否知道？）是的，他是我的女兒，我只知
    道他住臺北，王美玉住台北的時候我有上來，去年王美玉還
    能講話的時候，要我幫忙被告並有跟我說永安北路的房子是
    要給我的男孫，也就是被告，王美玉有跟我說原告賺的錢沒
    有拿過給他，且我女兒跟原告說為何不拿錢給他的時候，原
    告說因為他小孩時都是奶奶帶大的，所以原告不想要拿錢給
    我女兒，且原告說他不是我女兒的女兒。」、「（問：你說
    王美玉有要把房子給被告，是否知道是指哪間房子？）王美
    玉就是說他住的地方要給被告。還要我幫忙照顧被告。」、
    「（問：是否常常上來跟王美玉住？）有的，我常常上來跟
    王美玉住，且去年我上來的時候，王美玉跟我一起睡覺的時
    候跟我說要把房子給被告。」等語（見本院重訴字卷第190
    頁反面至第191 頁）。佐以前開證人李甘、王永博之證詞，
    亦均證稱王美玉生前曾向其等表示要將系爭不動產贈與被告
    ，且李甘並證稱王美玉告知伊已將系爭不動產之所有權狀自
    王永河處拿回，係要給被告去辦理過戶等語。而上開證人皆
    為兩造之親屬，與原告李嘉聆或被告李聖文間並無另有其他
    特殊情誼或過節，當無迴護被告之必要，是其等之證詞，均
    堪信為真實。至證人即原告李嘉聆與被告李聖文之祖母李
    珠（即王美玉之婆婆）於本院99年度監字第739 號改定監護
    人事件到庭證稱：「（問：兩造訴訟之後，兩造的大舅王永
    河是否有來找過你？）有。他是來問兩造到底是在訴訟什麼
    ，我就跟他說來龍去脈，兩造的大舅說他很久沒有過來王美
    玉那邊，也不知道發生什麼事情，所以才來問我。」（見本
    院99年度監字第739 號卷第184 頁），及於本件100 年8 月
    26 日 言詞辯論期日到庭證稱：「（問：王美玉住的房子門
    牌？）三重區○○○路○段35巷20號4 樓。」、「（問：這
    間房子何人的名字？）就是王美玉的名字，我兒子死亡的時
    候有勞保、有保險公司的保險，王美玉就用勞保及保險的金
    額及王美玉本來就有的現款160 幾萬購買三重區○○○○路
    的房子，這是王美玉跟我說的。」、「（問：你媳婦王美玉
    是否曾經跟你說永安北路的房子如何處理？）沒有跟我說過
    ，他只有說要用他自己的名字買房子，我兒子死掉的時候，
    三重區○○○○路房子還沒有買，這是由王美玉買的，但是
    王美玉沒有跟我說過這間房子如何處理。」、... 「（問：
    在原告跟被告之間告來告去的時候，王永河是否有來找你談
    ？）有的。只有來找我一次，王永河很久沒有來找我了，但
    是原告跟被告告來告去的時候有來找我一次。王永河跟我說
    被告去跟他下跪，他也不知道怎麼辦才好。」、「（問：王
    永河是否有跟你說被告為何要向他下跪？）被告是要請王永
    河出來作證人，但是並沒有要說作證什麼事情。」、「（問
    ：王永河來找你的時候，是否有跟你說他有聽過王美玉要把
    房子給被告？）沒有。王永河只是跟我說被告常常來找他下
    跪，王永河跟我說他的母親也有來找他。」、「（問：王永
    河是否有告訴你說王林碧雲找王永河做什麼？）沒有。」、
    「（問：王永河找你的時候是否有提到被告跟他下跪，要王
    永河出來作證永安北路房子的事情？）沒有說是作證什麼事
    情。」... 「（被告問：我母親過世的時候是否有交代你什
    麼事情？）王美玉沒有交代我什麼事情。」等語（見本院重
    訴字卷第186 至188 頁），可知王美玉生前並未就其財產包
    含系爭不動產要如何處理之事宜告知或交代李珠，故不能
    以王美玉未告知李珠要將系爭不動產過戶予被告，即認王
    美玉無贈與系爭不動產予被告之意。至李珠其證稱王永河
    曾向伊說被告去向王永河下跪一節，已為王永河當庭所否認
    ，且本件係原告聲請傳喚王永和到庭作證，復無證據證明被
    告曾要求王永河到庭為虛偽之陳述。是李珠上開證詞，並
    無法推翻王永河及其他證人前開證詞之真正。
  (三)按「稱贈與者，謂當事人約定，一方以自己之財產無償給與
    他方，他方允受之契約。」、「贈與物之權利未移轉前，贈
    與人得撤銷其贈與。其一部已移轉者，得就其未移轉之部分
    撤銷之。」，民法第406 條、第408 條第1 項分別定有明文
    。本件依前開證人之證詞，已足認王美玉生前於尚有行為能
    力之時，已明確表示將系爭不動產贈與被告之意，而與被告
    間有贈與契約存在，且其自證人王永河處索回其先前交王永
    河保管之系爭不動產所有權狀交予被告收執，係為由被告辦
    理過戶事宜，亦堪認定。原告主張：雖有部分證詞可以證明
    王美玉中風前有贈與之合意，但是中風之後真正的意向為何
    ，沒有任何證據可以證明王美玉有贈與的意思云云（見本院
    重訴字卷第248 頁反面），然原告並未提出任何證據證明於
    系爭不動產辦理移轉登記之前，王美玉已向被告為撤銷贈與
    之意思表示。是被告以贈與為原因，將系爭不動產辦理所有
    權移轉登記至其個人名下，即無侵權行為或不當得利可言，
    亦非無權占有或侵奪王美玉系爭不動產之所有權。又王美玉
    與被告間就系爭不動產既已訂有贈與契約，並將系爭不動產
    所有權狀交付被告，委由被告辦理移轉登記，則被告為辦理
    系爭不動產之移轉登記，而以受任人之身分，代理王美玉於
    99年7 月29日出具委任書，向新北市三重區戶政事務所申請
    王美玉之印鑑證明，該委任書上（見本院重訴字卷第177 、
    182 頁所附新北市三重區戶政事務所以100 年7 月22日新北
    重戶字第1000007865號函檢送本院之99年7 月29日印鑑登記
    證明申請書之委任書影本）委任人王美玉之簽名縱非王美玉
    所親簽，亦可認並不違背王美玉之本意。故原告以上開委任
    書上王美玉之簽名非王美玉所親自簽名，可認係被告係未經
    王美玉同意，偽造王美玉之名義所製作，即無足採。
  (四)因此，原告依民法第179 條、第184 條第1 項、第767 條第
    1 項前段規定，請求被告應將系爭不動產於99年8 月5 日以
    贈與為原因所為之所有權移轉登記予以塗銷，均無理由。
六、從而，原告依民法第179 條、第184 條第1 項前段規定，請
    求被告應給付王美玉之全體繼承人（即原告李嘉聆與被告李
    聖文）1,207,620 元，及自起訴狀繕本送達翌日即100 年2
    月5 日起（見本院司重調字卷第26頁送達證書）至清償日止
    ，按週年利率5%計算之利息，為有理由，應予准許；逾上開
    部分之請求，則無理由，應予駁回。
七、本件事證已臻明確，兩造其餘主張、陳述及所提之證據暨攻
    擊防禦方法，經本院審酌後，認均與本件判斷結果無影響，
    毋庸再予一一審酌，附此敘明。
八、兩造分別陳明願供擔保請准宣告假執行及免為假執行，經核
    原告勝訴部分，於法尚無不合，爰分別酌定相當之擔保金額
    准許之；至原告敗訴部分，因該部分之訴業經駁回，其假執
    行之聲請亦失所附麗，應併予駁回。
結論：本件原告之訴為一部有理由；一部無理由，依民事訴訟法
第79條、第390 條、第392 條，判決如主文。
中    華    民    國   100    年    10    月    21    日
                  民事第一庭    法  官  黃信樺
以上正本係照原本作成
如對本判決上訴，須於判決送達後20日內向本院提出上訴狀。如
委任律師提起上訴者，應一併繳納上訴審裁判費。
中    華    民    國   100    年    10    月    21    日
                                書記官  李佳靜